臺灣高雄地方法院刑事判決　　　　　　　　　　　　　九十一年度訴字第一四號
　　公　訴　人　臺灣高雄地方法院檢察署檢察官
　　被　　　告　乙○○
右列被告因違反商業會計法等案件，經檢察官提起公訴（八十九年度偵字第二三五八
四號），本院判決如左：
    主  文
乙○○商業負責人，為納稅義務人以詐術逃漏稅捐，處拘役肆拾日，如易科罰金，以
佰元折算壹日；又商業負責人，以明知為不實之事項，而填製會計憑證，處拘役肆
拾日，如易科罰金，以佰元折算壹日；應執行拘役柒拾伍日，如易科罰金，以佰
算壹日。
    事  實
一、乙○○係設於高雄縣鳳山市○○路○段二七七號五樓之「漢成商行」負責人，總
    理該商行之經營及會計、報稅等事務，明知甲○○於民國八十七年間並未在漢成
    商行工作及支薪，竟於八十八年三月間，偽造甲○○於八十七年間在漢成商行工
    作，而向漢成商行支領工資新台幣十六萬九千元之不實事項，並於業務上偽製成
    工資印領清冊及各類所得扣繳暨免扣繳憑單等會計憑證，而持以向財政部高雄市
    國稅局提出申報，造成漢成商行營業成本增加，營利所得減少之假象，而藉此方
    法逃漏營利事業所得稅，足以生損害於甲○○及稅捐稽徵機關對於稅捐稽徵之正
    確性。
二、案經甲○○訴由台灣高雄地方法院檢察署檢察官偵查起訴。
    理  由
一、上開事實業據被告乙○○於審理中坦承不諱，核與告訴人甲○○於偵查中所指訴
    之內容相符，復據證人即漢成商行會計人員江碧蓮於偵查中證述無誤，復有財政
    部台灣省南區國稅局之各類所得扣繳暨免扣繳憑單、綜合所得稅核定通知書、
    營利事業所得稅核定通知書及漢成商行結算申報書影本各一紙在卷可查，被告雖
    另辯稱：伊經營漢成商行同時亦為「浪漫佳人視聽社」之股東，告訴人於八十七
    年間係任職於「浪漫佳人視聽社」從事音控工作，因經營欠佳，伊乃與該社登記
    負責人許明杰約定音控及會計部分之薪資由伊給付，伊有實際付薪水給告訴人，
    至於「浪漫佳人視聽社」重覆申報應係會計作業疏失所致云云，惟縱被告確有負
    責支付告訴人甲○○在「浪漫佳人視聽社」之薪資，此亦屬其個人在「浪漫佳人
    視聽社」之投資支出，非屬漢成商行之薪資支出，自不得作為營業成本而在漢成
    商行之稅捐資料中申報，被告所辯自不足採，本件罪證明確，被告犯行堪以認定
    。
二、按營利事業填報扣繳憑單及營利事業所得稅結算申報書，係附隨其業務而製作，
    為業務上所掌之文書，且員工年度扣繳憑單，乃為證明扣繳事項所編製之憑證，
    核屬商業會計法第十五條規定商業會計憑證中之原始憑證之範疇。被告將不實之
    事項登載於職務上所製作之營利事業所得稅結算申報書及扣繳憑單，並向財政部
    台灣省南區國稅局申報以逃漏稅捐，足以生損害於財政部台灣省南區國稅局核課
    徵收稅額之正確性及甲○○，核其所為，係犯商業會計法第七十一條第一款之製
    作不實會計憑證罪、稅捐稽徵法第四十一條、第四十七條第三款之以詐術逃漏稅
    捐罪及刑法第二百十六條、二百十五條之行使業務上登載不實文書罪（公訴意旨
    雖於起訴法條未引前開稅捐稽徵法第四十一條、第四十七條第三款之規定，惟被
    告此部分犯行業已載明於犯罪事實，自為起訴範圍內而得一併審理）。被告製作
    不實扣繳憑單之行為，因商業會計法第七十一條第一款之罪與刑法第二百十五條
    之業務登載不實文書罪之規定，二者所規範之行為態樣相同，而前者係後者之特
    別規定，故依特別法優先普通法適用之法理，應優先適用商業會計法第七十一條
    第一款之規定。又被告明知為不實之事項，而登載於漢成商行之前開營利事業所
    得稅結算申報書，並隨同前開不實之扣繳憑單，持向財政部台灣省南區國稅局行
    使申報營利事業所得稅，其業務上登載不實之低度行為，為行使之高度行為所吸
    收，不另論罪。其所犯以明知為不實之事項，而製作會計憑證、行使業務上登載
    不實文書二罪間，具方法、結果之牽連關係，依刑法第五十五條前段之規定，應
    從較重之以明知為不實之事項，而填製會計憑證罪處斷。其利用不知情之會計人
    員製作不實會計憑證及營利事業所得稅結算申報書，進而持以行使，為間接正犯
    。又本件逃漏營利事業所得稅者，係納稅義務人漢成商行，而非被告，稅捐稽徵
    法第四十七條第三款規定之犯罪主體，仍為商業登記法之行號，而非行號之負責
    人，僅因行號於事實上無從擔負自由刑之責任，基於刑事政策之考慮，將納稅義
    務人行號應處徒刑之規定，轉嫁於商業登記法規定之負責人，是行號負責人依該
    條款而適用徒刑之處罰，乃屬代罰性質，並非因公司行號負責人本身之犯罪而負
    行為責任，自與公司行號負責人本身為犯罪主體所犯其他罪名，不具方法、結果
    之牽連關係。從而，被告所犯上開製作不實會計憑證及行使業務上登載不實文書
    二罪間，固有方法、結果之牽連關係，惟上開製作不實會計憑證與以詐術逃漏稅
    捐二罪，因犯意及行為主體不同，故應予分論併罰。審酌被告虛報薪資，逃漏稅
    捐，影響國家財政收入及稅賦之公平性，犯後並一再否認犯行，未見悔意，惟念
    其素行尚佳，逃漏稅捐之金額尚非小等一切情狀，分別量處如主文所示之刑，並
    諭知易科罰金之折算標準，及定其應執行之刑。被告於行為後，刑法第四十一條
    業於九十年一月十日修正公布施行，並於同年月十二日生效，依修正前之刑法第
    四十一條規定：「犯最重本刑為三年以下有期徒刑以下之刑之罪，而受六個月以
    下有期徒刑或拘役之宣告，因身體、教育、職業或家庭之關係，執行顯有困難者
    ，得以一元以上三元以下折算罰金」，此係關於執行之事項，與罪刑無關，自應
    適用上開修正後之新法規定，予諭知易科罰金之折算標準。至於被告所製作不實
    之營利事業所得稅結算申報書及扣繳憑單，業經被告於料八十八年申報時呈交財
    政部台灣省南區國稅局，編為該局之卷證，已非被告所有，本院不予宣告沒收，
    附此敘明。
據上論斷，應依刑事訴訟法第二百九十九條第一項前段，商業會計法第七十一條第一
款、稅捐稽徵法第四十一條、第四十七條第三款，刑法第十一條前段、第二百十六條
、第二百十五條、第五十五條、第五十一條第六款、第四十一條第一項，罰金罰鍰提
高標準條例第一條前段、第二條，判決如主文。
中    華    民    國      九十一      年      二      月      七        日
                                  臺灣高雄地方法院刑事庭
                                      法  官  林  俊  寬
右正本證明與原本無異。
如不服本判決，應於判決送達後十日內，向本院提出上訴狀。
                                      書記官  林  仕  興
中    華    民    國      九十一      年      二       月     七        日
